臺灣臺北地方法院刑事判決　　　　　　　　　　　　　　九十年度訴字第八六七號
　　公　訴　人　臺灣臺北地方法院檢察署檢察官
　　被　　　告　丙○○
右列被告因偽造文書等案件，經檢察官提起公訴（八十九年度偵字第一三三一六號）
，本院判決如左：
    主  文
丙○○連續行使偽造私文書，足以生損害於他人，處有期徒刑拾月；又連續意圖為自
己不法之所有，而侵占對於業務上所持有之物，處有期徒刑拾月；應執行有期徒刑壹
年陸月。
    事    實
一、丙○○係設台北市○○路五十五號十樓俊嶽企業股份有限公司（下稱俊嶽公司）
    業務員，負責處理俊嶽公司與各個客戶之間送貨以及收取貨款之工作，為從事業
    務之人，竟意圖為自己不法之所有，並基於概括之犯意，連續自民國八十八年八
    月十日起至同年十月十一日止如附表一、二、三所示之時間，利用職務之便，分
    別佯稱客戶宇捷有限公司（下稱宇捷公司）、臺灣羽毛製品專賣店重慶店（下稱
    臺灣羽毛重慶店）及徠爾皮飾有限公司（徠爾公司）之名義訂貨，由丙○○連續
    在業務上所作成之內部訂貨單上，登載宇捷公司、臺灣羽毛重慶店及徠爾公司向
    俊嶽公司訂貨之不實事項後，呈請公司出貨之方法加以行使，而使俊嶽公司相信
    宇捷公司、臺灣羽毛重慶店及徠爾公司有訂貨而出貨，透過到站簽收之方式，委
    請不知情之第三人在送貨單上以偽造宇捷公司、臺灣羽毛重慶店及徠爾公司之名
    義代為領取並加以簽收之私文書後，再持以行使交還予送貨人員，丙○○分別以
    宇捷公司、臺灣羽毛重慶店及徠爾公司之名義分詐取俊嶽公司之皮件貨物如附表
    一、二、三所示之金額，合計以宇捷公司名義為新台幣（下同）十三萬二千八百
    三十七元、臺灣羽毛重慶店十一萬六千八百八十四元（起訴書誤載為八萬一千二
    百九十四元）及徠爾公司二十一萬六千五百五十四元（起訴書誤載為二十一萬四
    千八百八十五元），使俊嶽公司受有前開財產上損失並足生損害俊嶽公司、宇捷
    公司、臺灣羽毛重慶店及徠爾公司。丙○○又另起犯意於八十七年十二月四日設
    立與俊嶽公司客戶富航企業有限公司（下稱富航公司）名稱相近似之富航企業社
    ，並以其不知情之妻陳奕潔（原名陳秀鳳，另為不起訴處分）為該企業社之負責
    人，復分別於八十八年六月二十五日至同年七月二十三日及八十八年七月二十七
    日至八月二十三日，利用富航公司訂貨之機會，於俊嶽公司發貨後富航公司即於
    同年七、八月簽發支票交於丙○○抵付累計貨款一百三十六萬九千零六十九元及
    七十五萬七千二百四十二元，詎丙○○收取該支票後，竟基於意圖為自己不法之
    所有之概括犯意，連續將業務上所持有之支票予以兌領，變易持有為所有之意思
    而予以侵占入己，俊嶽公司受有前述財產上之損害。為避免事跡敗露，丙○○遂
    於八十八年九月四日以「富航企業社」簽發、付款人為台北市第九信用合作社，
    發票日期分別為八十八年十月三十一日、八十八年十一月三十日，面額為六十八
    萬四千五百元及三十六萬元之支票各二紙，交回俊嶽公司，用以替代已向富航公
    司收取而未繳回俊嶽公司之七、八月貨款，惟因前開四紙支票到期均未能兌現，
    始為俊嶽公司發覺究辦。
二、案經俊嶽公司訴由臺灣臺北地方法院檢察署檢察官偵查起訴。
    理    由
一、訊據被告丙○○固坦承偽造並行使宇捷公司、臺灣羽毛重慶店與徠爾公司名義之
    公司內部訂貨單，以詐術使俊嶽公司出貨進而收取偽簽送貨單，且將富航公司用
    以支付貨款之前開支票私自兌領、存入伊於彰化銀行南三重分行之帳戶內，再將
    富航企業社所簽發之支票四紙交回俊嶽公司等情，惟仍矢口否認有詐欺與侵佔之
    不法所有意圖以及偽造文書之犯意，辯稱：公司同意業務員合併出貨，且公司不
    願意接受大量退貨，伊才成立富航企業社；伊於八十八年十月三十一日離職，有
    辦理正式交接、清查帳目等事項，並已將宇捷公司、臺灣羽毛重慶店及徠爾公司
    部分清償完畢；設立富航企業社後繳回俊嶽公司之支票共十六張，金額高達七百
    餘萬，現已兌現十二張，未兌現之四張共積欠俊嶽公司二百零八萬九千元，已清
    償約一成左右；公司內部訂貨單不須客戶簽章及上級核示，且業務員因主動配貨
    、鋪貨之需要，可自行填載以利客戶叫貨，無所謂偽造文書云云。
二、經查：
（一）被告右開犯罪事實，業經告訴人俊嶽公司之告訴代理人丁○○在偵查中指述歷
      歷，並有富航企業社之支票影本四紙、公司內部營業所訂貨單影本五份、出貨
      單影本五份、應收帳款簡要表四份、貨運簽收單影本、宇捷公司來函影本、臺
      灣羽毛重慶店傳真影本以及台北縣政府營利事業登記證影本一紙附卷可稽，自
      堪信為真實，是被告明知未有客戶之訂貨要求，卻自行填載、行使訂貨單，使
      公司出貨後再加使不知情第三人代為領取，顯見其有行使偽造私文書之故意及
      詐欺之不法所有意圖甚明，且於收受客戶支付貨款之支票後逕自兌領，其顯有
      業務上侵占之不法所有之意圖亦彰彰明甚。
（二）至被告所辯公司同意業務員成立其他行號銷售貨物，且公司不接受退貨，故業
      務員只好自行成立行號吸收退貨云云，已據告訴人公司代表人丁○○於偵查中
      證稱：「公司總經理不可能會同意他成立另一家富航企業社。公司本來就同意
      客戶退貨。公司不會要業務員吸收退貨‧‧‧」（見八十九年他字第一六三三
      號偵查卷第一九０頁），足見被告所辯為吸收退貨而經公司同意另立行號等情
      ，不足為取。
（三）又被告於九十一年二月十八日答辯狀中辯稱公司內部訂貨單不須經上級核可與
      客戶簽名，自不構成偽造私文書云云，與九十一年六月十九日本院審理中又改
      稱：我們的訂貨單，都是要經過主管的核可才可以出貨，前後說詞顯然矛盾，
      公司內部之訂貨單不須客戶簽名係屬交易之常情，然被告僅為俊嶽公司之業務
      員，何能全權決定出貨與否而不經主管核可？既已供稱須經上級核可而出貨，
      焉能再容被告事後脫卸行使偽造私文書之犯意？是被告此部分辯詞，亦不足採
      。
（四）再被告辯稱離職前已就宇捷公司、臺灣羽毛重慶店及徠爾公司部分與俊嶽公司
      交接、結清完畢，否則公司不會讓我領薪水云云，然據證人即被告離職時俊嶽
      公司之業務主任甲○○到庭證稱：宇捷公司的名稱比較陌生，後面的這兩家公
      司（指臺灣羽毛重慶店與徠爾公司）應該有去辦理交接；（交接的過程如何？
      ）去找對方的老闆，去和他們說被告要離職了，換新的業務去接，以後有事的
      話，就找新的業務；（當時被告有無把帳目結清？）我不清楚；（公司的業務
      在每月領薪時，是否需要把帳先結清？）不一定，我們可以先報備，沒有收到
      錢的原因，有時候公司很忙，就算我們沒有講，公司也是會照發薪水；被告離
      職後，被告的客戶我就撥給我下面的二個業務員，帳目部分很亂，我們只有就
      業務部分單純交接等語（見本院九十一年五月六日訊問筆錄）。足見被告辯稱
      離職前必將款項全部結清，否則不能領薪，且伊與公司帳目方面已全部結清等
      情，未必屬實，尚難採信，而依證人林清堂之證述，僅提及曾帶領被告進行業
      務交接，未涉結清帳目等事項甚明，且被告於詐得貨物後是否對俊嶽公司提出
      清償，與詐欺罪之構成要件無涉，自不影響詐欺罪之成立。
（五）縱上所述，本件事證明確，被告所辯均不足採信，其犯行足堪認定，應予依法
      論科。
三、被告堅稱已於離職前向俊嶽公司償還前開偽造宇捷等三家公司訂貨單之貨款，惟
    並未提出任何憑據供本院審酌，且依據俊嶽公司九十一年三月十八日庭呈宇捷公
    司八十八年八月十一日至同年九月十五日、臺灣羽毛重慶店八十八年八月十五日
    至同年九月十五日以及徠爾公司八十八年八月二十五日至同年十月十一日部分之
    應收帳款簡要表，於九十一年三月十二日製表之時，上開公司未收帳款依次各尚
    有十三萬二千八百三十七元、八萬一千二百九十四元以及二十一萬四千八百八十
    五元，顯見被告行使偽造私文書向公司詐得之貨款尚未清償部分，尚有四十二萬
    九千零十六元未清償；被告將俊嶽公司於八十八年六月二十五日至同年七月二十
    三日及八十八年七月二十七日至同年八月二十三日，對富航公司所交付貨款侵占
    部分，分別為一百三十六萬九千零六十九元及七十五萬七千二百四十二元，扣除
    被告已清償俊嶽公司之二十二萬三千零三十五元，被告尚有一百九十萬三千二百
    七十六元未清償；總計被告尚有二百三十三萬二千二百九十二元未償還予告訴人
    公司。
四、核被告所為，係犯刑法第二百十六條、第二百十條行使偽造私文書罪、第二百十
    六條、第二百十五條行使業務登載不實文書罪、第三百三十六條第二項業務上侵
    占罪及第三百三十九條第一項詐欺取財罪。其偽造私文書之低度行為，應為行使
    偽造私文書之高度行為所吸收，不另成罪。又被告利用不知情之第三人以宇捷公
    司、臺灣羽毛重慶店及徠爾公司之名義偽簽於送貨單為間接正犯。其行使偽造私
    文書及行使業務登載不實文書部分與詐欺部分具有方法、目的之牽連關係，依刑
    法第五十五條為牽連犯，係裁判上一罪，應從一重之行使偽造私文書罪處斷。多
    次行使偽造私文書與業務侵占行為，時間緊接，所犯罪名相同，顯係基於概括犯
    意而為之，應各論以連續犯一罪，依刑法第五十六條加重其刑。其所犯行使偽造
    私文書與業務侵占行為間，犯意各別，行為互殊，應與分論併罰。至於公訴人起
    訴被告侵占富航公司應支付俊嶽公司貨款部分，僅載明應收帳款七十五萬七千二
    百四十二元，此即八十八年七月二十七日至同年八月二十三日之貨款，對於八十
    八年六月二十五日至同年七月二十三日（亦為起訴書所載之期間內）之貨款一百
    三十六萬九千零六十九元，兩者合計二百十二萬六千三百十一元，互為參照被告
    以富航企業社名義簽發之支票，面額六十八萬四千五百元及三十六萬元各二紙，
    總額二百零八萬九千元，可知起訴事實顯有脫漏，惟公訴人認業務侵占部分成立
    連續犯，為裁判上一罪，亦為起訴效力所及，本院自應加以審理，併此敘明。另
    有關行使業務登載不實文書罪部分，雖未經公訴人起訴，然此與已起訴部分具有
    連續犯之裁判上一罪關係，而為起訴效力所及，依刑事訴訟法第二百六十七條規
    定，本院應併予審究。爰審酌被告雖已償還所侵占之部分金額予俊嶽公司，此據
    證人乙○○陳明在卷，然猶飾詞否認行使偽造私文書、詐欺取財之犯行，且迄今
    尚未與告訴人達成和解償還所詐取之款項，及其犯罪之動機、目的、手段、智識
    程度、所生危害等一切情狀，分別量處如主文所示之刑，並定應執行之刑，以資
    懲儆。
據上論斷，應依刑事訴訟法第二百九十九條第一項前段，刑法第五十六條、第二百十
六條、第二百十條、第二百十五條、第三百三十九條第一項、第三百三十六條第二項
、第五十五條、第五十一條第五款，罰金罰鍰提高標準條例第一條前段，判決如主文
。
本案經檢察官柯宜汾到庭執行職務。
中      華      民      國      九十一     年     七     月     十七
                               臺灣臺北地方法院刑事第三庭
                                   法    官  陳  德  民
右正本證明與原本無異。
如不服本判決，應於判決送達後十日內，向本院提出上訴狀。
                                   書 記 官  楊  秋  鈴
中      華      民      國      九十一     年     七     月     十七
附錄本案論罪科刑法條全文
刑法第二百一十條
偽造、變造私文書，足以生損害於公眾或他人者，處五年以下有期徒刑。
刑法第二百一十五條
從事業務之人，明知為不實之事項，而登載於其業務上作成之文書，足以生損害於公
眾或他人者，處三年以下有期徒刑、拘役或五百元以下罰金。
刑法第二百一十六條
行使第二百十條至第二百十五條之文書者，依偽造、變造文書或登載不實事項或使登
載不實事項之規定處斷。
刑法第三百三十六條
對於公務上或因公益所持有之物，犯前條第一項之罪者，處一年以上七年以下有期徒
刑，得併科五千元以下罰金。
對於業務上所持有之物，犯前條第一項之罪者，處六月以上五年以下有期徒刑，得併
科三千元以下罰金。
前二項之未遂犯罰之。
附表一：宇捷有限公司部分：
┌────┬────────┬──────┬─────┬──────┐
│ 編號   │ 交易時間       │     金額   │營業稅    │ 小計       │
├────┼────────┼──────┼─────┼──────┤
│ 一     │八十八年八月二十│四千六百十五│二百三十一│四千八百四十│
│        │六日            │元          │元        │六元        │
├────┼────────┼──────┼─────┼──────┤
│ 二     │八十八年八月三十│十萬一千五百│五千零八十│十萬六千六百│
│        │日              │九十二元    │元        │七十二元    │
├────┼────────┼──────┼─────┼──────┤
│ 三     │八十八年九月七日│五千六百九十│二百八十五│五千九百八十│
│        │                │六元        │元        │一元        │
├────┼────────┼──────┼─────┼──────┤
│ 四     │八十八年九月九日│四千七百八十│二百三十九│五千零二十五│
│        │                │六元        │元        │元          │
├────┼────────┼──────┼─────┼──────┤
│ 五     │八十八年九月十五│一千五百九十│八十元    │一千六百七十│
│        │日              │元          │          │元          │
├────┼────────┼──────┼─────┼──────┤
│ 六     │八十八年十月四日│八千二百三十│四百十二元│八千六百四十│
│        │                │一元        │          │三元        │
├────┼────────┴──────┴─────┴──────┤
│總計    │十三萬二千三百八十七元                                  │
└────┴────────────────────────────┘
附表二：臺灣羽毛重慶店部分：
┌────┬────────┬──────┬─────┬──────┐
│ 編號   │ 交易時間       │     金額   │營業稅    │小計        │
├────┼────────┼──────┼─────┼──────┤
│ 一     │八十八年八月二十│十萬六千零六│五千三百零│十一萬一千三│
│        │七日            │十一元      │三元      │百六十四元  │
├────┼────────┼──────┼─────┼──────┤
│ 二     │八十八年八月三十│五千二百五十│二百六十三│五千五百二十│
│        │一日            │七元        │元        │元          │
├────┼────────┴──────┴─────┴──────┤
│總計    │十一萬六千八百八十四元                                  │
└────┴────────────────────────────┘
附表三：徠爾皮飾有限公司部分：
┌────┬────────┬──────┬─────┬──────┐
│ 編號  │ 交易時間       │     金額   │營業稅    │未收帳款    │
├────┼────────┼──────┼─────┼──────┤
│ 一     │八十八年八月二十│二萬二千六百│一千一百三│二萬三千八百│
│        │五日            │六十八元    │十三元    │零一元      │
├────┼────────┼──────┼─────┼──────┤
│ 二     │八十八年九月一日│五千二百十七│二百六十一│五千五百零三│
│        │                │元 （折讓二 │元        │元          │
│        │                │十五元）    │          │            │
├────┼────────┼──────┼─────┼──────┤
│ 三     │八十八年九月一日│一萬一千四百│五百七十一│一萬二千元  │
│        │                │二十九元    │元        │            │
├────┼────────┼──────┼─────┼──────┤
│ 四     │八十八年九月二日│二千九百九十│一百五十元│三千一百四十│
│        │                │元          │          │元          │
├────┼────────┼──────┼─────┼──────┤
│ 五     │八十八年九月十日│一萬二千九百│六百四十八│一萬三千六百│
│        │                │五十二元    │元        │元          │
├────┼────────┼──────┼─────┼──────┤
│ 六     │八十八年九月十五│五千八百元  │二百九十元│六千零九十元│
│        │日              │            │          │            │
├────┼────────┼──────┼─────┼──────┤
│ 七     │八十八年九月十六│二萬九千二百│一千四百六│三萬零六百七│
│        │日              │十一元      │十一元    │十二元      │
├────┼────────┼──────┼─────┼──────┤
│ 八     │八十八年九月十八│三千八百四十│一百九十二│四千零四十元│
│        │日              │八元        │元        │            │
├────┼────────┼──────┼─────┼──────┤
│ 九     │八十八年九月二十│一萬二千九百│六百四十七│一萬三千五百│
│        │五日            │三十元      │元        │七十七元    │
├────┼────────┼──────┼─────┼──────┤
│ 十     │八十八年九月二十│一萬二千一百│六百零六元│一萬二千七百│
│        │八日            │十三元      │          │十九元      │
├────┼────────┼──────┼─────┼──────┤
│ 十一   │八十八年九月二十│一萬零四百七│五百二十四│一萬零九百九│
│        │八日            │十一元      │元        │十五元      │
├────┼────────┼──────┼─────┼──────┤
│ 十二   │八十八年九月二十│一萬九千零二│九百五十一│一萬九千九百│
│        │九日            │十九元      │元        │八十元      │
├────┼────────┼──────┼─────┼──────┤
│ 十三   │八十八年九月三十│九百零三元  │四十五元  │九百四十八元│
│        │日              │  │          │            │
├────┼────────┼──────┼─────┼──────┤
│ 十四   │八十八年十月一日│六千六百六十│三百三十三│六千九百九十│
│        │                │三元        │元        │六元        │
├────┼────────┼──────┼─────┼──────┤
│ 十五   │八十八年十月四日│二萬七千八百│一千三百九│二萬九千二百│
│        │日              │二十四元    │十一元    │十五元      │
├────┼────────┼──────┼─────┼──────┤
│ 十六   │八十八年十月六日│五千八百四十│二百九十二│六千一百三十│
│        │                │六元        │元        │八元        │
├────┼────────┼──────┼─────┼──────┤
│ 十七   │八十八年十月八日│四千五百七十│二百二十九│四千八百元  │
│        │                │一元        │元        │            │
├────┼────────┼──────┼─────┼──────┤
│ 十八   │八十八年十月十一│二萬二千零三│一千一百零│二萬三千一百│
│        │日              │十八元      │二元      │四十元      │
├────┼────────┴──────┴─────┴──────┤
│總計    │二十一萬六千五百五十四元                                │
└────┴────────────────────────────┘
